最高法院刑事判決                              八十六年度台上字第二九七九號
    上  訴  人  甲○○
    選任辯護人  陳明良律師
    上  訴  人  乙○○
    選任辯護人  張良律師
    上  訴  人  丙○○即韓文.
右上訴人等因貪污案件，不服台灣高等法院中華民國八十五年七月九日第二審更審判
決（八十四年度上更(一)字第一四六號，起訴案號：台灣台北地方法院檢察署八十一年
度偵字第一六六五○、二○一二三、二○八九六號），提起上訴，本院判決如左：
    主  文
原判決關於乙○○、甲○○、丙○○部分撤銷，發回台灣高等法院。
    理  由
本件原判決撤銷第一審判決，改判依牽連犯關係，論處上訴人乙○○依據法令從事公
務之人員，對於職務上之行為收受賄賂罪刑；上訴人甲○○、丙○○依據法令從事公
務之人員共同連續對於主管之事務，直接圖利罪刑，固非無見。
惟查：(一)、犯貪污治罪條例第四條至第六條各款之罪者，其所得財物，應予追繳，並
依其情節分別沒收或發還被害人，如全部或一部無法追繳時，應追徵其價額或以其財
產抵償之，該條例第九條定有明文。則依此規定觀之，必限於所得者為金錢以外之其
他財物而無法追繳時，始應追徵其價額，使其繳納與原財物相當之價額。如所得財物
為金錢而無法追繳時，則應以財產抵償之，不發生追徵價額之問題。本件乙○○係犯
該條例第五條第一項第三款之罪，且所得財物為金錢而非金錢以外之其他財物，如無
法追繳時，僅應以財產抵償之，不發生追徵價額之問題。原判決疏未注意及此，竟一
併宣告乙○○所得財物新台幣（下同）二十五萬元，如無法追繳時，應追徵其價額，
於法顯有違誤。(二)、依原判決認定之事實，上訴人等與施鴻榮（已判刑確定）四人，
明知唐榮鐵工廠股份有限公司（以下簡稱唐榮公司）與高速公路工程局（以下簡稱高
工局）簽定工程合約書約定本件交通部國道北二高新店高架橋欄杆工程，於安裝前材
料須經高工局所委託監工之財團法人中興工程顧問社（以下簡稱中興顧問社）抽樣檢
驗合格，且須工地安裝完成合格後，依實地丈量所得始得請款，竟共同對於主管之事
務，直接圖利揚礎鋼鐵實業股份有限公司（以下簡稱揚礎公司），無視於該高架橋工
程進度僅止於橋墩基樁，尚無橋面可供欄杆之安裝，且工程材料未經中興顧問社檢驗
合格，先於民國八十年十月十八日計價，使揚礎公司領取六百九十三萬元，圖得利息
三十萬八千元之不法利益；復於八十一年六月十八日欲計價二百零三萬三千元予揚礎
公司，但經唐榮公司營建部第三課人員發覺異議，乙○○未敢批准而未得逞。則依此
記載，上訴人等主觀上僅有一個圖利之意思，其分次計價使揚礎公司圖得利息之不法
利益，應認為犯罪行為之繼續，並無連續犯之適用。原判決認上訴人等先後二次計價
使揚礎公司圖得不法利益，係基於概括犯意，以連續犯論處，顯有適用法則不當之違
法。(三)、刑法第二十八條之共同正犯以具有意思之聯絡與分擔實施犯罪之行為為其要
件，此項意思與行為係屬於共同正犯之犯罪事實，應於判決事實欄加以記載，且應依
證據認定，要難僅憑推測之詞，為其判斷資料。原判決認定乙○○與甲○○、丙○○
、施鴻榮等人對於先後二次計價圖利揚礎公司均有犯意之聯絡及行為之分擔，但未於
事實欄記載乙○○對於第一次計價與甲○○等人有如何之犯意聯絡與分擔犯罪行為之
實施。又其於理由一(七)謂：「乙○○雖第一次計價案，非由其核決，然參以其收取賄
賂故意使揚礎公司得標在先，復對第一次計價始終知情……」，因而認定甲○○、丙
○○之簽准計價付款是經乙○○之指示，乙○○與甲○○等人有犯意之聯絡及行為之
分擔云云，係屬推測之詞，自有認定事實不依證據之違法。以上或為上訴意旨所指摘
，或為本院得依職權調查之事項，應認原判決此部分仍有發回更審之原因。
據上論結，應依刑事訴訟法第三百九十七條、第四百零一條，判決如主文。
中      華      民      國    八十六    年      五      月    二十二    日
                              最高法院刑事第五庭
                                  審判長法官  陳  錫  奎
                                        法官  洪  清  江
                                        法官  李  璋  鵬
                                        法官  吳  昆  仁
                                        法官  李  彥  文
      右正本證明與原本無異
                                              書  記  官
中      華      民      國    八十六    年      五      月    二十七    日
